【裁判字號】    95,訴,632
【裁判日期】    950907
【裁判案由】    公寓大廈管理條例
【裁判全文】
臺北高等行政法院判決
                                     95年度訴字第00632號
                              .
原      告  甲○○
訴訟代理人  劉立恩律師
複 代 理人  廣于霙律師（兼送達代收人）
被      告  臺北市政府
代  表  人  乙○○（市長）
訴訟代理人  丙○○
            丁○○
上列當事人間因公寓大廈管理條例事件，原告不服內政部中華民
國94年12月29日台內訴字第0940005557號訴願決定，提起行政訴
訟。本院判決如下：
    主  文
原告之訴駁回。
訴訟費用由原告負擔。
    事  實
緣原告為台北市○○區○○路188巷15號4樓（下稱系爭建物）之
區分所有權人，其未經區分所有權人會議決議，且違反系爭建物
坐落之「世界山莊」住戶規約第2條第2項規定，擅自變更外牆面
結構，前經世界山莊管理委員會委由明業聯合法律事務所於民國
（下同）94年3月21日發函要求原告自行回復原狀，經制止無效
後，世界山莊管理委員會乃於94年5月16日函請被告依法處理，
案經被告以94年5月25日府工建字第09413711500號函通知原告，
其行為已違反公寓大廈管理條例第8條第1項規定，請原告依規定
於文到15日內改善完畢，否則將依同條例第49條第1項第2款規定
辦理。原告不服，提起訴願，遭駁回後，遂向本院提起行政訴訟
。茲摘敘兩造訴辯意旨如次：
甲、原告方面：
一、聲明：求為判決訴願決定及原處分均撤銷，訴訟費用由被告
          負擔。
二、陳述：
１、原告之改建並非違反規約之行為：依「世界山莊」住戶規約
    第2條第2項規定：「．．建築物正面背面、左右側區分所有
    人不得於其專有部分裝設鐵窗花架，．．，亦不得搭建任何
    工作物。」，然原告所改裝之落地玻璃工程，非鐵窗花架之
    部分。所謂外牆「搭建」工作物，應係指附加多餘部分，影
    響外觀與結構者而言。但原告改建之落地玻璃僅在維持外牆
    之外觀及架構下，使對外之外窗及牆壁成為更高採光度之落
    地玻璃，非上開規約所指之事項，自無裁罰必要，故原處分
    已屬違法至明。
２、退步言，即使原告違反上開規約，然其規約亦不屬公寓大廈
    管理條例第8條規定之可另行約定部分：
  (1)落地窗之改建，應屬「內牆」之部分，訴願決定雖依建築技
    術規則建築設計施工編第1條規定：「建築面積：．．陽臺
    、屋簷及建築物出入口雨遮突出建築物外牆中心線或其代替
    柱中心線超過2.0公尺，或雨遮、花臺突出超過1.0公尺者，
    應自其外緣分別扣除2.0公尺或1.0公尺作為中心線；．．」
    ，依此定義認「外牆」係指落地窗該面牆壁。然建築技術規
    則建築設計施工編第1條第3款所規定者，乃「計算建築面積
    」時所適用，實則外牆規定，應另依建築技術規則第22款規
    定之「外牆：建築物外圍之牆壁。」予以判斷。上開規則第
    22款規定應著重於建築物「外圍」之外觀，其界線應指陽台
    之外牆，則原告之改建並未影響陽台外牆之外觀，並不該當
    公寓大廈管理條例第8條之規定。
  (2)參照內政部91年5月9日台內營字第0910083319號函釋：「按
    建築技術規則建築設計施工編第1條第19款之規定，『外牆
    係指建築物外圍之牆壁』，是基地地面以下之地下室其周圍
    無外觀之牆壁，應不屬公寓大廈管理條例第8條第1項所稱外
    牆面。」之意旨，無外觀之牆壁，應不屬公寓大廈管理條例
    第8條第1項所稱之外牆面，原告所改建之玻璃工程，並非「
    外牆」，自無公寓大廈管理條例第8條規定之適用，亦無何
    違法情事，原處分誤為裁罰，實有重大違誤。
３、按行政程序法第4條、第6條、第8條及第9條規定，行政機關
    依據過往案例，應有相同之處理，乃受平等原則與行政自我
    拘束原則之法理規範，以保護人民之信賴，且行政機關於審
    理個案時，應注意對當事人有利不利之情形，以資判斷。參
    照上開內政部91年5月9日台內營字第0910083319號函釋規定
    ，本案應屬相似之案件而應有相同之處理，是原告之加裝落
    地窗，依據建築技術規則第1條第22款規定，就整體公寓陽
    台外觀觀之，未影響整體之外觀，則行政機關受平等原則與
    行政自我拘束原則之規範，應認原告之行為未違反公寓大廈
    管理條例第8條之規定，故原處分違反平等原則及行政自我
    拘束原則。
４、另觀乎世界山莊社區整體建築情形，多有其他區分所有人與
    原告之情形相同，甚至有將約定專有部分大幅變更設施以及
    結構等益發嚴重且違反法令等情事，世界山莊管理委員會卻
    放任不理，從未制止或處理，究其原因，乃該委員會中特定
    人士與原告間素有嫌隙，挾怨報復所致，棄法律明文之規定
    於不顧，逕對原告之合法行為無稽之舉報，請鈞院詳查事實
    原委，以求真相底蘊，符合法制。
乙、被告方面：
一、聲明：求為判決駁回原告之訴，訴訟費用由原告負擔。
二、陳述：
１、按「公寓大廈周圍上下、外牆面、樓頂平臺及不屬專有部分
    之防空避難設備，其變更構造、顏色、設置廣告物、鐵鋁窗
    或其他類似之行為，除應依法令規定辦理外，該公寓大廈規
    約另有規定或區分所有權人會議已有決議，經向直轄市、縣
    （市）主管機關完成報備有案者，應受該規約或區分所有權
    人會議決議之限制。住戶違反前項規定，管理負責人或管理
    委員會應予制止，經制止而不遵從者，應報請主管機關依第
    49條第1項規定處理，該住戶並應於1個月內回復原狀。」、
    「有下列行為之一者，由直轄市、縣（市）主管機關處新台
    幣4萬元以上20萬元以下罰鍰，並得令其限期改善或履行義
    務；屆期不改善或不履行者，得連續處罰：二、住戶違反第
    8條第1項或第9條第2項關於公寓大廈變更使用限制規定，經
    制止而不遵從者。」公寓大廈管理條例第8條及第49條第1項
    第2款分別定有明文。
２、本件原告為系爭建物之區分所有權人，因違反所坐落之「世
    界山莊」住戶規約第2條第2項規定，擅自改變原設計之外牆
    面，即將系爭建物之外牆左側（面對系爭建物）牆壁拆除，
    並設置落地玻璃窗，經世界山莊管理委員會制止不從，嗣經
    該委員會以94年5月16日第94051601號函報請被告處理。案
    經被告審認原告違反公寓大廈管理條例第8條第1項規定所稱
    「變更構造」之行為，有照片可稽，乃以94年5月25日府工
    建字第09413711500號函令原告於文到15日內依規定改善完
    畢，並無違誤。
３、按建築技術規則建築設計施工編修正前第1條第19款及修正
    後第22款均在說明何謂外牆之規定，至於同條第3款規定，
    係指陽台部分不列入建築面積，因此須退縮至陽台內之牆面
    ，方屬外牆。參照「世界山莊」住戶規約第2條第2項明文規
    定：「本社區周圍圍牆上下，及結構體外牆面為共用部分，
    由全體區分所有權人維護其外觀使用，非經規約或區分所有
    權人會議之決議．．亦不得私自變更顏色及式樣。．．」，
    原告上開行為明顯違反上開規定。
４、換言之，有關原告所施作之位置，建築技術規則建築設計施
    工編第1條即有明文規定外牆係指「建築物外圍之牆壁」。
    又內政部63年11月20日台內營字第609285號函釋對有關陽台
    加窗併拆除建築物之外牆增加建築面積之違章建築之認定：
    「二、本部63年8月6日台內營字第593912號函規定建築物於
    陽台加窗戶增設其建築面積應申請建照執照，係指將該建築
    物外牆拆除而以加裝於陽台上之窗戶為該建築物之牆，使原
    有陽台成為居室之一部份，而增加該建築物之建築面積者，
    應申請建照執照，否則應予取締，至於陽台上加窗戶，而未
    將原有外牆拆除者，可不必申請建照執照。」，即說明原告
    施作之「臨陽台之內牆」即為建築物之外牆，顯已有變更外
    牆面之事實。
    理  由
一、按「公寓大廈周圍上下、外牆面、樓頂平臺及不屬專有部分
    之防空避難設備，其變更構造、顏色、設置廣告物、鐵鋁
    窗或其他類似之行為，除應依法令規定辦理外，該公寓大廈
    規約另有規定或區分所有權人會議已有決議，經向直轄市、
    縣（市）主管機關完成報備有案者，應受該規約或區分所有
    權人會議決議之限制。住戶違反前項規定，管理負責人或管
    理委員會應予制止，經制止而不遵從者，應報請主管機關依
    第49條第1項規定處理，該住戶並應於1個月內回復原狀。屆
    期未回復原狀者，得由管理負責人或管理委員會回復原狀，
    其費用由該住戶負擔。」、「有下列行為之一者，由直轄市
    、縣（市）主管機關處新台幣4萬元以上20萬元以下罰鍰，
    並得令其限期改善或履行義務；屆期不改善或不履行者，得
    連續處罰：．．二、住戶違反第8條第1項或第9條第2項關於
    公寓大廈變更使用限制規定，經制止而不遵從者。」分別為
    公寓大廈管理條例第8條及第49條第1項第2款所規定。
二、本件原告為台北市○○區○○路188巷15號4樓即系爭建物之
    區分所有權人，其未經區分所有權人會議決議，且違反系爭
    建物坐落之「世界山莊」住戶規約第2條第2項規定，擅自變
    更外牆面結構，前經世界山莊管理委員會委由明業聯合法律
    事務所於94年3月21日發函要求原告自行回復原狀，經制止
    無效後，世界山莊管理委員會乃於94年5月16日函請被告依
    法處理，案經被告以94年5月25日府工建字第09413711500號
    函通知原告，其行為已違反公寓大廈管理條例第8條第1項規
    定，請原告依規定於文到15日內改善完畢，否則將依同條例
    第49條第1項第2款規定辦理。原告不服，提起訴願，遭駁回
    後，遂向本院提起行政訴訟，並以事實欄所示各節據為爭議
    。惟查：
１、原告確實有將系爭建物外牆左側（面對系爭建物）牆壁敲除
    ，並設置落地玻璃窗之行為，為兩造不爭之事實（見本院95
    年8月16日準備程序筆錄第2頁所載），並有現場照片1幀附
    原處分卷可稽，堪信為實。
２、查建築技術規則建築設計施工編第1條第22款規定：「外牆
    ：建築物外圍之牆壁。」同條文第3款規定：「建築面積：
    建築物外牆中心線或其代替柱中心線以內之最大水平投影面
    積。．．陽臺、屋簷及建築物出入口雨遮突出建築物外牆中
    心線或其代替柱中心線超過2.0公尺，或雨遮、花臺突出超
    過1.0公尺者，應自其外緣分別扣除2.0公尺或1.0公尺作為
    中心線；．．」，由此可知陽臺突出建築物外牆中心線超過
    2.0公尺，得自其外緣扣除2.0公尺作為中心線計算建築面積
    ，故陽臺內之牆面係建築物之外牆；也就是說，因陽台部分
    不列入建築面積，因此須退縮至陽台內之牆面，方屬外牆。
３、如前所述，陽臺內之牆面係建築物之外牆，住戶不得變更外
    牆面之構造或其他類似之行為，且該公寓大廈規約另有規定
    或區分所有權人會議已有決議，經向直轄市、縣（市）主管
    機關完成報備有案者，應受該規約或區分所有權人會議決議
    之限制，否則，管理負責人或管理委員會應予制止，經制止
    而不遵從者，應報請主管機關依公寓大廈管理條例第49條第
    1項規定處理，此觀同條例第8條規定至明。查系爭建物陽臺
    屬原告之專有部分，原告雖有利用之權利，惟原告將陽臺內
    之牆面左側（面對系爭建物）牆壁敲除，並設置落地玻璃窗
    增加建築面積之行為，顯已變更外牆面結構，核已違反公寓
    大廈管理條例第8條第1項前段之禁制規定。又查，系爭建物
    坐落之世界山莊住戶規約第2條第2項規定：「本社區周圍圍
    牆上下，及結構體外牆面為共用部分，由全體區分所有權人
    維護其外觀使用，非經規約或區分所有權人會議之決議．．
    亦不得私自變更顏色及式樣。．．」，則原告上開行為，顯
    亦違反上開住戶規約。經世界山莊管理委員會委由明業聯合
    法律事務所於94年3月21日發函要求原告自行回復原狀，經
    制止無效後，世界山莊管理委員會乃於94年5月16日函被告
    依法處理，案經被告以94年5月25日府工建字第09413711500
    號函通知原告，其行為已違反公寓大廈管理條例第8條第1項
    規定，請原告依規定於文到15日內改善完畢，否則將依同條
    例第49條第1項第2款規定辦理，揆諸首揭規定，原處分於法
    洵無不合。
４、原告主張本件應參照內政部91年5月9日台內營字第09100833
    19號函釋規定，無外觀之牆壁，應不屬於公寓大廈管理條例
    第8條第1項所稱之外牆面乙節。查內政部上開函係就「基地
    地面以下之地下室」其周圍無外觀之牆壁是否屬於公寓大廈
    管理條例第8條第1項所稱之外牆面乙節所為之釋示，與本件
    究應以陽臺內或陽臺外之牆面為外牆面之認定無涉，況系爭
    建物並非無外觀之牆壁，自亦無內政部上開函釋適用餘地。
    原告執此主張原處分違反平等原則及行政自我拘束原則云云
    ，無乃其一己主觀之見解，容非可採。另世界山莊其他區分
    所有權人是否有與原告相同之情形而應予以制止或處理乙節
    ，核屬另案處理之問題，並不影響本件原處分之適法性。
三、綜上所述，本件原處分於法並無不合，訴願決定予以維持，
    亦無違誤。原告訴請撤銷，為無理由，應予駁回。
四、兩造其餘攻擊防禦方法均與本件判決結果不生影響，故不逐
    一論述，併此敘明。
據上論結，本件原告之訴為無理由，爰依行政訴訟法第98條第3
項前段，判決如主文。
中    華    民    國    95    年     9    月    7     日
                        第六庭審判長法  官  黃清光
                                    法  官  陳鴻斌
                                    法  官  曹瑞卿
上為正本係照原本作成。
如不服本判決，應於送達後20日內，向本院提出上訴狀並表明上
訴理由，如於本判決宣示後送達前提起上訴者，應於判決送達後
20日內補提上訴理由書（須按他造人數附繕本）。
中    華    民    國    95    年     9    月    7     日
                                    書記官  方偉皓


司法院資訊處製作；財團法人民間司法改革基金會備份。
